臺灣高等法院刑事判決　　　　　　　　　　　　　九十年度上更(二)字第七五一號
　　上　訴　人
　　即　被　告　戊○○
　　選任辯護人　余鐘柳
右上訴人因違反懲治盜匪條例案件，不服臺灣板橋地方法院八十八年度訴字第一九八
六號，中華民國八十九年三月二十四日第一審判決（起訴案號：臺灣板橋地方法院檢
察署八十八年度偵字第二四五四五號）提起上訴，經判決後，由最高法院發回更審，
本院判決如左：
    主  文
原判決撤銷。
戊○○無罪。
    事  實
一、公訴意旨以﹕戊○○基於意圖為自己不法所有之犯意，於民國八十八年十一月六
    日十二時十分許，在台北縣永和市○○街二一五巷二十二號前，見丁○○一人行
    走而有機可趁，竟自丁○○左身後突然跑至丁○○之前方，欲著手強取丁○○所
    有斜背在肩上之咖啡色皮包（內有新台幣一萬三千二百六十五元、信用卡二張、
    身分證及駕照各一張、印鑑八個）一只，丁○○見狀即防護皮包，戊○○即施強
    暴手段強拉皮包並以手拉扯丁○○之頭髮，徒手毆打丁○○之頭部、以腳踹丁○○身體致丁○○倒地，使丁○○受有左前額瘀傷及擦傷、前胸二處擦傷、右手掌
    瘀傷、右肘擦傷、右膝擦傷之傷害，幸經鄰人丙○○發現即時趕至現場，其始未
    得逞，嗣經路人黃輝社聽見丁○○等人追呼戊○○「搶劫」，即在台北縣永和市
    ○○街二一七巷十一號前將戊○○制伏。案經丁○○告訴，因認被告涉犯懲治盜
    匪條例第五條第二項、第一項第一款之強盜未遂罪。
二、公訴人以被告涉犯盜罪犯行，係以右開事實，業據告訴人丁○○於警訊及檢察官
    訊問時指訴甚詳，並據證人丙○○、黃輝社於偵查中證述屬實，且有台北縣警察
    局贓物認領保管單一份附卷可證，而告訴人因被告所為強暴行為受有左前額瘀傷
    及擦傷、前胸二處擦傷、右手掌瘀傷、右肘擦傷、右膝擦傷之傷害之事實，亦有
    三軍總醫院附設民眾診療服務處之診斷證明書一份在卷足憑，為其論據。訊之被
    告戊○○則堅決否認有強取丁○○皮包之犯意及犯行，辯稱：被告因吸用安非他
    命受勒戒執行完畢後，前往具慈濟功德會會員身分之案外人乙○○所經營之徵信
    社應徵，乙○○告以告訴人丁○○亦係該會之委員，卻有外遇，有損該會之名譽
    ，且丁○○之夫從事建築生意，為人老實，希望被告受僱後能前往教訓，並願支
    付一萬元作為酬勞等語，被告為取得該項工作，遂應允前往，被告雖確於上開時
    、地毆打丁○○，並可能因之而碰到丁○○斜背之皮包致被誤會打搶等語。
三、查丁○○雖堅指被告﹕「從我後面搶我皮包」、「並抓我皮包之帶子」（見偵卷
    第五頁反面、第六頁正面）、「動手拉我皮包」（同上卷第二八頁反面）、「他
    搶我皮包」、「直接來搶，先搶再打」（本院九十年八月二十一日筆錄）；案發
    時正與丁○○同行之丙○○亦稱﹕「搶嫌從我們後方搶奪被害人背在右肩上之皮
    包，被害人反抗抓著皮包不放」（見偵七頁反面）、「我發現時要搶他的皮包，
    好像拉不起來」（見偵二九頁正面、本院九十年九月二十八日勘驗錄音帶筆錄）
    。然丁○○於警訊、偵審中亦先後指稱：「我於昨 (五) 日十三時許出門，在附
    近就發現蔡嫌及另一名年籍不詳行跡可疑，當時我就有戒心，於今 (六) 日十二
    時十分我出門，又發現蔡嫌及上述男子」、「當時蔡嫌有出穢言辱罵我」、「該
    男子從我左後方過來」、「被告唸唸有詞，但說什麼我聽不清楚」、「他（指丙○○）是在我旁邊，他牽著腳踏車」、「案發前我是有看過被告及另一男子，我
    覺得他們鬼鬼祟祟的」、「（拉扯）約有三十秒，被告一直在打我，我喊搶劫他
    就跑了。我認為他是要搶我的皮包」、「被告有在罵，但我沒聽到他在罵什麼」
    （見偵查卷第五、六、二八頁、一審卷第四一、四三頁、上訴卷第三五頁）；於
    本院訊問時仍證稱，被告確出口一直罵人，不知在罵什麼（見本院九十年八月二
    十一日筆錄第四、十頁）。對照本案發生時間在中午時分，案發地點雖非熱鬧街
    市，然有人車往來，已經原審法院至現場勘驗在卷（見原審卷第六六頁照片），
    再徵諸證人丙○○證稱：「告訴人在我身旁，我當時牽著腳踏車及一隻狗」（見
    一審卷第四四頁）、「（丁○○）站在那裡問我要去哪裡，﹕﹕﹕我說要去菜市
    場，他說我們一起走，﹕﹕﹕沒多久，丁○○被打倒，叫搶劫，我把車子和狗均
    放開，追過去」（見本院九十年九月三日筆錄第二頁）。更可知案發時，丁○○
    正由丙○○陪同行走。則被告果意在行搶，何以利用尚有人車往來之中午時間？
    其明知丁○○身旁尚有男子，何以仍敢動手？甚且行搶者為免暴露行藏，多儘可
    能隱密，且希望能在最短時間內完成，若未能得手，應儘述離開，以免被捕。然
    被告竟於案發前日即因行跡可疑而引致丁○○之戒心，行為時更口出穢言辱罵被
    害人，甚至與被害人拉扯達三十秒，且一直毆打被害人。實大違常情。再者，證
    人乙○○證稱﹕其受不詳姓名者委託掛線聽他人電話，卻陰錯陽差掛錯線，發現
    丁○○有外遇，對象為甲○○等語（見本院九十年八月二十一日筆錄、九十年十
    一月二十六日筆錄）；又稱：「事情發生時我在現場有看到，因為那時我開車，
    戊○○是我載他過去的」、「我只是叫他（指上訴人）跟丁○○講，以後不要再
    亂來」、「我有跟他（上訴人）說過他來公司上班的話，有底薪一萬元」、「有
    一天戊○○與我同車時，正好碰到丁○○，我就向他說她就是丁○○，我們都是
    慈濟的人，為何行為不檢點」、「那時我跟戊○○說又碰到她，有機會想要教訓
    一下」（上訴卷第一四一、一四二頁，更(一)卷第八六頁）；證人即偵查及第一審
    之被告之選任辯護人曹肇揆律師證稱：乙○○有打電話，律師費用可能是李付的
    等語（上訴卷第六六、六七、六八頁）。與被告所辯並無不符。而乙○○所提之
    錄音帶及譯文內，確有﹕「（男）你來我這裡休息，我們一起休息」、「（女）
    我去你那邊也不能休息」、「（男）﹕﹕﹕躺在那邊就可以休息了」、「（男）
    對不起，我不敢打（電話），因為我怕你家裡有人」、「（女）我不是告訴過你
    了嗎，我昨天家裡的人都沒有人在啊」、「（女）﹕﹕﹕說真的我就很在乎你，
    我知道這種想法是很不對，因為你是別人的先生」、「（男）沒有，我覺得感情
    ，不是這樣的，我也在乎你，我心裡一直很想你」等涉及男女感情之對話（見上
    訴卷第一七二九號第一０六頁以下）。質之丁○○，證稱﹕甲○○係其會員（見
    原審卷第四七頁、本院九十年十一月十九日筆錄第二頁），甲○○則稱﹕未跟過
    丁○○之互助會，對丁○○沒什麼印象等語（本院九十年十二月七日筆錄第二、
    三頁）。然就前述錄音帶及譯文，丁○○前後所述游移，先稱﹕「我不承認是我
    的」（見上訴一七二九卷第一六一頁），嗣改稱﹕「我絕對不會承認，因為對此
    事我根本不知道」、「他去哪裡偷錄？法官替我查出來！我都不知道有偷錄」、
    「錄音帶是他給我剪接的」、「我聽不清楚」、「我為什麼要去鑑定？」「他是
    偷錄的，那些內容與他何干？他就可以去搶劫勒索嗎，我先生也到法庭證明我沒
    有外遇」（以上見上更（一）卷第三二頁、本院九十年八月二十一日筆錄第十一
    頁、九十年九月二十八日筆錄第四頁、九十年十一月十九日筆錄第二、三頁）；
    甲○○則稱﹕對話中之男聲是否其所有，其無印象，其自己也不知道等語（見本
    院九十年十二月七日筆錄第三、四頁）。亦即二人未正面面對；加以二人拒絕鑑
    定聲紋，致不能確定是否確為丁○○、甲○○之對話。然觀諸乙○○不懼刑罰，
    坦承在被告毆打丁○○時在附近，並自承錄音帶係其「誤錄」，應認乙○○所述
    自錄音帶中發現丁○○有外遇，尚非子虛。縱認乙○○有誤認，被告依乙○○之
    指示出於教訓之意而毆打丁○○甚至與丁○○拉扯，即有可能。
四、被告獲案否認犯行，所辯各節雖前後所不一，或稱：「我與她（丁○○）老公有
    認識，被害人（丁○○）有外遇，本身又非常囂張，我替她老公抱不平，所以出
    手教訓她。」（見偵卷第四頁正面警訊筆錄）、「是一家叫中立的徵信社叫我去
    教訓被害人（丁○○），是他帶我去看的，該人我不知道名字，只知姓李，我只
    有他公司電話，但現在忘記了。」（見偵卷第三十一頁背面偵訊筆錄），或稱﹕
    丁○○係長得像一個欠其母親錢不還的人（此為告訴人丁○○所指述，並為被告
    所自承－見原審卷第四三、四四頁）。丁○○之夫范崇聰亦稱不認識被告（見偵
    卷第二十八頁背面、原審卷第四六頁）。然被告於偵查中即知丁○○之夫叫「阿
    聰」（見偵卷第三一頁），於原審訊問時仍稱認識丁○○之夫（見原審卷第十九
    頁反面、第四三頁）。對照其於警訊時即供稱﹕認識丁○○之老公，因丁○○有
    外遇，又很囂張，要替她老公抱不平，才出手教訓等語，實無不合。至於被告就
    乙○○之身分、指使之經過，前後所述，雖有隱瞞及不甚相符情形，然對照其後
    乙○○所述，二人主要之陳述內容並無不同。尚不得僅以被告曾隱瞞乙○○之身
    分或就乙○○指使之經過有不一之陳述，即認其全部辯解均不可採。
五、應再一提者是，與丁○○同行之丙○○，於警訊及偵查中，雖均指被告出手搶奪
    丁○○之皮包（見偵卷第七頁反面、第二九頁正面、本院九十年九月二十八日勘
    驗錄音帶筆錄）。然依丁○○之指述，被告曾毆打、辱罵丁○○，二人並有長達
    三十秒之拉扯。然丙○○於本院訊問時竟稱﹕經過時間極短，其未聽到被告罵丁○○，亦未看到被告打丁○○，被告可能利用轉彎時間，搶了就走，其未看到如
    何搶或如何打，其發覺時，丁○○已倒地，沒想到被告會從後面來等語（見本院
    九十年九月三日、九月二十八日筆錄）。二人所述，竟有極大之差異。惟徵諸丁○○受有右前額瘀傷及擦傷（三乘四公分）、前胸兩處擦傷（二十乘十一公分）
    （十五乘七公分）、右手掌瘀傷（二. 五乘一. 五公分）、右肘擦傷（四乘四公
    分）、右膝瘀傷（四乘一. 五公分）等多處傷害（見偵卷第十頁）。應以丁○○
    所述曾遭毆打及二人更進而拉扯等語，較為可信。丙○○雖仍證稱﹕有看到被告
    搶丁○○之皮包等語（見同上九月二十八日筆錄第二頁）。然被告於警訊時即辯
    稱：「我毆打被害人，她反抗於是我就用手撥了她一下前面的，行人就以為我要
    搶被害人之皮包」（見偵卷第三頁反面）﹕參諸被告確毆打丁○○，後者反抗並
    與被告有約三十秒之拉扯。則在毆打拉扯過程中，被告曾拉扯丁○○之皮包，並
    不違常情，尚不能僅以兩人於拉扯中被告曾扯及丁○○之皮包，即認被告係意在
    搶奪或劫取財物。否則，被告若意在取財，何以明知丙○○陪同在旁，猶執意為
    之？若欲趁丁○○之不及防備搶奪財物，理應趁隙為之，若不能得手，亦應儘速
    離開，何以在丙○○在場情形下，進而辱罵、毆打甚至與丁○○拉扯達三十秒之
    久。按認定犯罪事實所憑之證據，雖不以直接證據為限，間接證據亦包括在內；
   然而無論直接或間接證據，其為訴訟上之證明，須於通常一般之人均不致有所懷
    疑，而得確信其為真實之程度者，始得據為有罪之認定，倘其證明尚未達到此一
    程度，而有合理之懷疑存在時，尚不得逕為有罪之判決。本件被害人丁○○及證
    人之指述，實尚有諸多瑕疵，本院綜合卷內各項事證，認被告被訴盜匪之訴訟上
    之證明，實尚未達於通常一般之人均不致有所懷疑，而得確信其為真實之程度，
    亦即不能證明被告犯罪。原審未經詳酌，逕為被告罪刑之諭知，尚有未當。被告
    上訴否認犯罪，指摘原判決不當，為有理由，自應由本院撤銷改判，諭知被告無
    罪之判決。
據上論斷，應依刑事訴訟法第三百六十九條第一項前段、第三百六十四條、第三百零
一條第一項，判決如主文。
本案經檢察官鍾鳳玲到庭執行職務。
中      華      民      國      九十一      年    一    月    二十九    日
                              台灣高等法院刑事第七庭
                                  審判長法  官  吳  啟  民
                                        法  官  蘇  隆  惠
                                        法  官  林  瑞  斌
右正本證明與原本無異。
檢察官如不服本判決應於收受送達後十日內向本院提出上訴書狀，其未敘述上訴之理
由者並得於提起上訴後十日內向本院補提理由書（均須按他造當事人之人數附繕本）
                                        書記官  丁  淑  蘭
中    華    民    國    九十一   年       一       月      二十九       日
